【裁判字號】    98,交聲,4241
【裁判日期】    990105
【裁判案由】    違反道路交通管理處罰條例聲明異議
【裁判全文】
臺灣臺北地方法院交通事件裁定        98年度交聲字第4241號
原處分機關  臺北市交通事件裁決所
異  議  人
即受處分人  甲○○
上列受處分人因違反道路交通管理處罰條例案件，對於臺北市交
通事件裁決所民國98年3 月9 日所為之處分（原處分案號：北市
裁催字第裁22-BD0000000號），聲明異議，嗣經臺灣屏東地方法
院以98年度交聲字第136 號裁定管轄錯誤而移送本院，本院裁定
如下：
    主  文
原處分撤銷。
甲○○汽車駕駛人，行經有燈光號誌管制之交岔路口闖紅燈，處
罰鍰新臺幣壹仟捌佰元，並記違規點數參點。
    理  由
一、按道路交通管理處罰條例所規範之車輛，係指在道路上以原
    動機行駛之汽車（包括機器腳踏車）或以人力、獸力行駛之
    車輛，而道路交通安全規則所規範之「汽車」，係指在道路
    上不依軌道或電力架線而以原動機行駛之車輛（包含機器腳
    踏車），道路交通管理處罰條例第3 條第8 款、道路交通安
    全規則第2 條第1 項第1 款分別定有明文。次按汽車駕駛人
    駕駛汽車，應遵守道路交通標誌、標線、號誌之指示，道路
    交通安全規則第90條前段定有明文。末按汽車駕駛人，行經
    有燈光號誌管制之交岔路口闖紅燈者，處新臺幣（下同）18
    00元以上5400元以下罰鍰，道路交通管理處罰條例第53條第
    1 項定有明文。又汽車駕駛人駕駛汽車違反道路交通管理處
    罰條例第53條之規定者，除應依該條所規定之罰鍰處罰外，
    並應分別記違規點數3 點，同條例第63條第1 項第3 款定有
    明文。再按汽車駕駛人闖紅燈，當場不能或不宜攔截製單舉
    發者，得逕行舉發之；前項逕行舉發，應記明車輛牌照號碼
    、車型等可資辨別之資料，查明汽車所有人姓名或名稱、住
    址後，並以該汽車所有人為被通知人製單舉發之；受舉發違
    反道路交通管理事件之受處罰人，認為受舉發之違規行為應
    歸責他人者，應於舉發違反道路交通管理事件通知單應到案
    日期前，檢附相關證據及應歸責人相關證明文件，向處罰機
    關告知應歸責人，處罰機關應即另行通知應歸責人到案依法
    處理，逾期未依規定辦理者，仍依本條例各該違反條款規定
    處罰；依本條例規定逕行舉發之案件，推定受逕行舉發人有
    過失，同條例第7 條之2 第1 項第1 款、第4 項、第85條第
    1 項、第4 項亦分別定有明文。
二、本件異議人即受處分人甲○○於民國97年11月4 日13時31分
    許，騎乘車牌號碼CLV-361 號重型機車，於行經高雄市○○
    路與公正路之交岔口時，因有駕車行經有燈光號誌管制之交
    岔路口闖紅燈之違規事實，為高雄市政府警察局交通警察大
    隊開單舉發，惟受處分人逾越最後到案日97年12月23日前仍
    未到案，經原處分機關臺北市交通事件裁決所認異議人上開
    情形，違反道路交通管理處罰條例第53條第1 項之規定，於
    98年3 月9 日裁處罰鍰新臺幣（下同）4,500 元。受處分人
    不服，於法定期間內之98年3 月18日具狀聲明異議，未逾越
    聲明異議法定20日之期限，合先敘明。
三、本件異議意旨略以：伊一直未收到違規舉發通知單，以致延
    誤繳款日期，罰鍰倍增至最高額，實無法負擔，為此提起本
    件聲明異議云云。
四、經查：
（一）本件受處分人所有之車牌號碼CLV-361 號重型機車，於97
      年11月4 日13時31分許，行經行經高雄市○○路與公正路
      交岔路口時，為設於該處之固定式雷達照相儀器測得因闖
      紅燈而經拍照乙節，有舉發照片影本2 紙在卷可稽，由上
      開採證相片已可清楚辨識違規車輛之車牌號碼為CLV-361
      號，是本件舉發並無違誤，受處分人所有車牌號碼CLV-76
      1 號重型機車有於前述時、地闖紅燈之違規行為，堪以認
      定。
（二）按違反道路交通管理事件統一裁罰基準及處理細則第11條
      第1 項固規定：「行為人有本條例之情形者，應填製舉發
      違反道路交通管理事件通知單（以下簡稱通知單），並於
      被通知人欄予以勾記，其通知聯依下列規定辦理：……四
      、逕行舉發者，應按已查明之資料填註車牌號碼、車輛種
      類、車主姓名及地址，並於通知單上方空白處加註逕行舉
      發之文字後，由舉發機關送達被通知人」。然觀諸道路交
      通管理處罰條例第90條第1 項對於違反該條例之行為，自
      行為成立之日起；行為有連續或繼續之狀態者，自行為終
      了之日起，逾3 個月不得舉發之規定，其立法目的，係在
      避免法律關係遲不確定致生法秩序不安定之結果，並同時
      保障人民權益。可見該條項所指「逾3 個月不得舉發」之
      規定，不過係為促使各處罰機關儘速處理，以免造成案件
      久懸不決，而無法達成交通管理之目的。何況，舉發行為
      性質上本係行政處分，而行政處分的成立要件與生效要件
      有別，在具備成立要件之後，其本身雖能有效成立，惟尚
      須具備生效要件，始能對外發生效力。而上開「送達」之
      要件，衡以最高行政法院68年度判字第838 號裁判意旨所
      指「公法上有特定相對人之意思表示或意思通知，除法律
      有特別規定者外，在非對話為之者，應以達到相對人時生
      效，所謂達到，乃在使相對人居於可瞭解之狀態為已足，
      此在法理上應為當然之解釋」等語，益見上開違反道路交
      通管理事件統一裁罰基準及處理細則第11條第1 項所謂舉
      發通知單由舉發機關送達被通知人，不過係舉發行為之生
      效要件；是該送達縱有瑕疵，衡諸法理，亦不影響舉發行
      為已然成立之事實。此外，上開道路交通管理處罰條例第
      90條第1 項所指逾「3 個月」不得舉發，並非以「自行為
      成立日起至『收到』舉發通知單止」為計算之方式，對於
      違規人未依規定變更地址致無法送達之違反道路交通管理
      事件者，則係以原製單付郵日期為完成舉發之日期，此亦
      有交通部86年6 月13日交路字第030342號、86年9 月8
      日交路字第006274號函可資參照。綜上，可知道路交通
      管理處罰條例第90條第1 項所指「逾3 個月不得舉發」之
      規定，乃對於舉發行為之成立要件所設之限制，至於送達
      是否合法之判斷，因屬舉發行為之生效要件，自不在該條
      之限制內，縱送達有不合法之情事，所涉者不過係救濟期
      間起算時點之問題，尚與舉發行為本身是否已經成立無涉
      。查本件違規行為時間為97年11月4 日，舉發機關填單舉
      發送達時間為97年11月18日，足見本件交通違規行為，舉
      發機關已於3 個月內對受處分人為舉發之意思表示，並無
      遲延處理之情形，至於受處分人未居住於車籍地、舉發機
      關未對受處分人戶籍地送達等情，不過係是否合法送達、
      該舉發之行政處分有無對外生效之問題，要無損於舉發機
      關已經依法完成之舉發行為，自不生道路交通管理處罰條
      例第90條第1 項所定「逾3 個月不得舉發」之問題，合先
      敘明。
（三）次按處理違反道路交通管理事件，有關文書送達之程序，
      依行政程序法之規定，違反道路交通管理事件統一裁罰基
      準及處理細則第5 條定有明文。又送達，於應受送達人之
      住居所、事務所或營業所為之；於應送達處所不獲會晤應
      受送達人時，得將文書付與有辨別事理能力之同居人、受
      僱人或應送達處所之接收郵件人員；應受送達人或其同居
      人、受僱人、接收郵件人員無正當理由拒絕收領文書時，
      得將文書留置於應送達處所，以為送達；送達，不能依前
      2 條規定為之者，得將文書寄存送達地之地方自治或警察
      機關，並作送達通知書2 份，1 份黏貼於應受送達人住居
      所、事務所、營業所或其就業處所門首，另1 份交由鄰居
      轉交或置於該送達處所信箱或其他適當位置，以為送達。
      前項情形，由郵政機關為送達者，得將文書寄存於送達地
      之郵政機關，行政程序法第72條第1 項前段、第73條第1
      項、第3 項、第74條第1 項、第2 項分別定有明文。是有
      關違反道路交通管理事件文書之送達，苟非已送達於應受
      送達人之住居所或營業所，尚難認已符送達之規定。故如
      受處罰人未能合法收受舉發通知之送達，即不能認受處罰
      人已經合法收受舉發通知單而逕行裁決。又戶籍法僅為戶
      籍登記之行政管理規定，戶籍地址不過係依戶籍法所為登
      記之事項，並非為認定住所唯一標準（最高法院83年度臺
      抗字第393 號裁定意旨參照）。本件受處分人雖原居住於
      車籍地址（當時之戶籍地址）臺北市○○區○○路1 段49
      巷26號3 樓，惟已於95年5 月12日將戶籍遷入屏東縣屏東
      市古松西巷462 弄2 號，有個人基本資料及戶籍謄本查詢
      結果附卷可稽，是上開臺北市○○區○○路1 段49巷26號
      3 樓之址，自95年5 月12日之後，已非受處分人之住居所
      ，當無疑義。而原舉發機關寄送之舉發違反道路交通管理
      事件通知單係送達至臺北市○○區○○路1 段49巷26號3
      樓，有高雄市政府警察局送達證書在卷可憑，顯然本件之
      舉發通知單未向受處分人當時之戶籍地址（通常可認係有
      意設為住所）屏東縣屏東市古松西巷462 弄2 號之址合法
      送達甚明，揆諸前揭說明，本件舉發通知單之送達程序於
      法尚有未合，當不生合法送達之效力。至汽車所有人地址
      如有變更，應向公路監理機關辦理登記，道路交通安全規
      則第23條第1 項雖定有明文，惟本件受處分人未依上開規
      定辦理地址變更登記，核係應否依道路交通管理處罰條例
      第16條第1 項第1 款「各項異動，不依規定申報登記者」
      規定處罰之問題，尚不得以受處分人怠於向公路監理機關
      辦理地址變更登記，即認本案之違反道路交通管理處罰事
      件通知單可僅向車籍地送達，已為踐行合法通知送達之程
      序，而仍應依前揭行政程序法第72條第1 項前段之規定向
      受處分人之實際之住居所送達，方屬合法。
（四）再者，依照「違反道路交通管理事件統一裁罰基準及處理
      細則」第2 條第2 項之違反道路交通管理事件統一裁罰基
      準表內容，以及同處理細則第41條、第44條等規定可知，
      違反道路交通管理事件之裁罰基準，係以當事人接到違規
      舉發通知書後，「有無逾越到案日期繳納罰款及到案與否
      」，為設定裁決罰鍰數額準據之一，故行為人有無於到案
      日期前繳交罰鍰或到案與否，對於行為人究應處以較低額
      或較高額之罰鍰，本具有相當之決定性。另因違反道路交
      通管理事件之處罰為一行政秩序罰，其對於違規之行為人
      所為之處罰，顯然影響行為人之權利義務，性質上為負擔
      之行政處分，是其應有行政法基本原則之要求，即行政行
      為應遵循公正、公開與民主之程序，確保依法行政原則，
      以保障人民權益，增進人民對行政之信賴，此亦為行政程
      序法第1 條開宗明義所揭示，故為保障違反道路交通管理
      事件行為人之權益，舉發單位本應於舉發通知單上，詳為
      記載「應到案日期」及「應到案處所」，以利行為人得遵
      期到案繳交罰款，或對其違規之行為有陳述、爭執之機會
      。據此，本件高雄市政府警察局所摯發高市警交相字第BD
      0000000 號舉發違反道路交通管理事件通知單既未經合法
      送達，則受處分人顯然無從根據該舉發通知單上之「應到
      案日期」及「應到案處所」等內容，遵期到案繳交較低額
      罰款，或對其經舉發之違規行為有陳述、爭執之機會，故
      原處分機關就此疏漏，並未依循「違反道路交通管理事件
      統一裁罰基準及處理細則」第30條第1 項之相關規定加以
      審查，並要求舉發單位補正而另行合法通知受處分人，後
      來即逕以受處分人逾越應到案期限60日以上繳納罰鍰或逕
      行裁決處罰，於98年3 月9 日以受處分人駕車行經有燈光
      號誌管制之交岔路口闖紅燈為由，對受處分人處以4,500
      元之罰鍰處分，經核於法並非適當，故受處分人執此而指
      摘原裁決處分不當，應屬有理。
（五）另本件為逕行舉發案件，依前述道路交通管理處罰條例第
      7 條之2 第4 項、第85條第1 項及第4 項之規定，受舉發
      之汽車所有人倘未於通知單所載應到案日期前，檢附相關
      證據及證明文件，向處罰機關告知應歸責人並辦理歸責於
      實際駕駛人，即應推定汽車所有人對受舉發之違規行為有
      過失，而以其為違規行為裁罰對象。查本件高雄市政府警
      察局所摯發高市警交相字第BD0000000 號違反道路交通管
      理事件通知單之送達雖非適法，惟受處分人並未於其後就
      本件裁罰另為主張伊非實際駕駛人，且陳明違規屬實（參
      98年6 月10日申訴狀），是依前揭規定，即應以異議人為
      本件違規駕駛人而加以裁罰。從而，除依前揭道路交通管
      理處罰條例第53條第1 項之規定對異議人處以罰鍰外，另
      應依同條例第63條第1 項第3 款之規定併記違規點數3 點
      。是以，原處分漏未對異議人記違規點數3 點，即難認為
      允洽。
五、綜上所述，本件原處分既有前述之違法情形，故應由本院裁
    定將原處分撤銷，然因受處分人於前開時、地，有前述之違
    規事實既可認定，則本院仍應依照道路交通管理處罰條例第
    53條第1 項及第63條第1 項第3 款及違反道路交通管理事件
    統一裁罰基準表等規定，另為受處分人如主文第2 項所示之
    諭知，以資適法。
六、據上論斷，應依道路交通案件處理辦法第20條前段，裁定如
    主文。
中    華    民    國    99    年    1     月    5     日
                        交通法庭  法  官  吳俊龍
上正本證明與原本無異。
如不服本裁定應於送達後五日內向本院提出抗告狀。
                                  書記官  劉俊源
中    華    民    國    99    年    1     月    5     日

司法院資訊處製作；財團法人民間司法改革基金會備份。
